【裁判字號】    94,重訴,439
【裁判日期】    950125
【裁判案由】    分割共有物
【裁判全文】
臺灣臺中地方法院民事判決             94年度重訴字第439號
原      告  甲○○
訴訟代理人  洪塗生律師
複代理人    張克安律師
被      告  丙○○
            乙○○○
共      同
訴訟代理人  陳日炘律師
上列當事人間請求分割共有物事件，本院於民國95年1月18日言
詞辯論終結，判決如下：
    主      文
兩造共有坐落台中市○區○○段143-35地號土地（地目田、面積
1,270平方公尺），分割如附件台中市中山地政事務所土地複丈
成果圖所示：Ａ部分面積635平方公尺，分歸原告取得；Ｂ部分
面積635平方公尺，分歸被告丙○○、乙○○○取得，並按被告
丙○○應有部分為六分之五、被告乙○○○應有部分為六分之一
保持共有。
兩造共有坐落台中市○區○○段143-698地號土地（地目田、面
積434平方公尺），分割如附件台中市中山地政事務所土地複丈
成果圖所示：Ｃ部分面積217平方公尺，分歸原告取得；Ｄ部分
面積217平方公尺，分歸被告丙○○、乙○○○取得，並按被告
丙○○應有部分為六分之五、被告乙○○○應有部分為六分之一
保持共有。
兩造共有坐落台中市○區○○段143-699地號土地（地目田、面
積376平方公尺），分割如附件台中市中山地政事務所土地複丈
成果圖所示：Ｅ部分面積188平方公尺，分歸原告取得；Ｆ部分
面積188平方公尺，分歸被告丙○○、乙○○○取得，並按被告
丙○○應有部分為六分之五、被告乙○○○應有部分為六分之一
保持共有。
被告丙○○、乙○○○應給付原告新臺幣玖拾伍萬元。
訴訟費用由兩造依其應有部分比例負擔。
    事實及理由
壹、兩造爭執要旨：
  一、原告主張：坐落台中市○區○○段143-35地號土地（地目
      田、面積1,270平方公尺）、同段143-698地號土地（地目
      田、面積434平方公尺）、同段143-699地號土地（地目田
      、面積376平方公尺），為兩造所共有（該三筆土地，原
      告之應有部分各為2分之1、被告丙○○之應有部分各為24
      分之10、被告乙○○○之應有部分各為24分之2）。系爭
      三筆土地，並無因物之使用目的不能分割，亦未訂有不分
      割之期限，兩造又無法達成分割協議，爰起訴請求裁判分
      割。
  二、兩造同意以台中市中山地政事務所94年12月20日中山地所
      二字第0940018349號函檢送之土地複丈成果圖（以下簡稱
      為附圖）所示之分割方法為分割，而由原告取得Ａ、Ｃ、
      Ｅ部分，被告二人取得Ｂ、Ｄ、Ｆ部分，並按其應有部分
      比例保持共有。被告二人另願補償原告新臺幣（下同）95
      0,000元。
貳、得心證之理由：
  一、原告主張系爭三筆土地為兩造所共有，及該三筆土地並無
      因物之使用目的而不能分割之情事，兩造亦未訂有不分割
      之協議，而其分割方法於原告起訴前不能協議決定之事實
      ，業據原告提出系爭三筆土地之登記謄本及地籍圖謄本為
      證，被告二人對此未為爭執，故足信為真實。而按共有物
      之分割，依共有人協議之方法行之；分割之方法，不能協
      議決定者，法院得因任何共有人之聲請，以原物分配於各
      共有人，民法第八百二十四條第一項、第二項第一款定有
      明文。依此規定，原告請求將系爭三筆土地以原物分配於
      各共有人，即屬有據，應予准許。次按分割共有物，以消
      滅共有關係為目的，法院裁判分割共有土地時，除因該土
      地內部分土地之使用目的不能分割（如道路）或部分共有
      人仍願維持其共有關係，應就該土地不予分割或准該部分
      共有人成立新共有關係外，應將土地分配於各共有人單獨
      所有，最高法院69年台上字第1831號判例可資參照。茲因
      被告丙○○、乙○○○陳明願就分割取得部分保持共有，
      則依前揭判例意旨，於分割系爭三筆土地時，應准許被告
      丙○○、乙○○○就其分得部分繼續保持共有。
  二、又按法院裁判分割共有物，定其分配，應兼顧全體共有人
      之利益，斟酌各共有人之利害關係並共有物之性質、價格
      、利用價值及經濟效用決之，最高法院84年度台上字第15
      38號判決要旨可資參照。本院審酌附圖所示分割方法為兩
      造所同意，及系爭三筆土地其中143-698地號土地為計劃
      道路用地，兩造分得之各部分土地並無成為袋地之情形，
      故認為以附圖所示分割方法為分割，應無不妥。
  三、再按關於共有物之分割，如依原物之數量按其應有部分之
      比例分配，價值顯不相當者，依其價值按其應有部分比例
      分配，仍不失為以原物分配於各共有人，否則不顧慮經濟
      上之價值，一概按其應有部分核算之原物數量分配者，將
      顯失公平，惟依其價值按應有部分比例分配原物，如有害
      經濟上之利用價值者，應認有民法第八百二十四條第三項
      之共有人中有不能按其應有部分受分配之情形，得以金錢
      補償之，最高法院63年台上字第2680號判例可資參照。經
      查，兩造依附圖所示分割方法為分割，由原告取得Ａ、Ｃ
      、Ｅ部分，被告二人取得Ｂ、Ｄ、Ｆ部分，但因被告二人
      取得之Ｂ、Ｄ、Ｆ部分，其使用價值較高，兩造因而合意
      由被告二人補償原告950,000元，揆諸前開判例意旨，亦
      無不可。
  四、綜上所述，兩造共有之系爭三筆土地，應以附圖所示分割
      方法為原物分割，其中143-35地號土地，其Ａ部分面積63
      5平方公尺，分歸原告取得，Ｂ部分面積635平方公尺，分
      歸被告丙○○、乙○○○取得，並按被告丙○○應有部分
      為六分之五、被告乙○○○應有部分為六分之一保持共有
      ；其中143-698地號土地，其Ｃ部分面積217平方公尺，分
      歸原告取得，Ｄ部分面積217平方公尺，分歸被告丙○○
      、乙○○○取得，並按被告丙○○應有部分為六分之五、
      被告乙○○○應有部分為六分之一保持共有；其中143-69
      9地號土地，其Ｅ部分面積188平方公尺，分歸原告取得；
      Ｆ部分面積188平方公尺，分歸被告丙○○、乙○○○取
      得，並按被告丙○○應有部分為六分之五、被告乙○○○
      應有部分為六分之一保持共有；並由被告丙○○、乙○○
      ○補償原告950,000元。爰判決如主文第一至四項所示。
  五、末按分割共有物之訴，本質上並無訟爭性，兩造本可互換
      地位。本件原告起訴雖於法有據，但被告之應訴，實因訴
      訟性質所不得不然，本院認為訴訟費用由敗訴當事人負擔
      ，顯失公平，而應由兩造依其應有部分之比例分擔，較為
      公允，爰諭知如主文第五項所示。
參、訴訟費用負擔之依據：民事訴訟法第八十條之一。
中    華    民    國    95    年    1    月    25     日
                  民事第一庭    法  官  游文科
正本係照原本作成。
如對本判決上訴，須於判決送達後20日內向本院提出上訴狀。
中    華    民    國    95    年    1    月    25     日
                                書記官


司法院資訊處製作；財團法人民間司法改革基金會備份。
